【裁判字號】    94,上,73
【裁判日期】    950509
【裁判案由】    塗銷所有權移轉登記等
【裁判全文】
臺灣高等法院臺南分院民事判決  94年度上字第73號
上  訴  人  丁○○
訴訟代理人  葉天祐  律師
被  上訴人  丙○○
            乙○○
            甲○○
上三人共同
訴訟代理人  洪士凱  律師
上列當事人間請求塗銷所有權移轉登記事件，上訴人對於中華民
國94年3月2日臺灣雲林地方法院第一審判決（93年度重訴字第2
號）提起上訴，本院於95年4月25日言詞辯論終結，判決如下：
    主  文
上訴駁回。
第二審訴訟費用由上訴人負擔。
    事  實
甲、上訴人方面：
一、聲明：（一）先位聲明：(一)原判決廢棄。(二)確認被上訴人丙
    ○○與被上訴人乙○○間就坐落雲林縣大埤鄉○○段（下稱
    大埤段）1632-3地號、田、面積475平方公尺土地所有權全
    部，以斗南地政事務所90年南資字第011020號收件，於90年
    3月8日登記之贈與關係不存在，被上訴人乙○○應將上開土
    地所有權贈與登記塗銷。(三)被上訴人甲○○應將新台幣（下
    同）320萬元返還予被上訴人乙○○，由被上訴人乙○○還
    予被上訴人丙○○，並由上訴人代位受領之。(四)前項判決願
    供擔保聲請假執行。(五)第一、二審訴訟費用均由被上訴人等
    負擔。（二）備位聲明：(一)原判決廢棄。(二)被上訴人丙○○
    與被上訴人乙○○間就坐落大埤段1632-3地號、田、面積47
    5號平方公尺土地所有權全部，以斗南地政事務所90年南資
    字第011020號收件，於90年3月8日所為之贈與登記行為應予
    撤銷，被上訴人乙○○應塗銷上開土地贈與登記。(三)被上訴
    人甲○○應將320萬元返還予被上訴人乙○○，由被上訴人
    乙○○返還予被上訴人丙○○，並由上訴人代位受領之。(四)
    前項判決願供擔保聲請假執行。(五)第一、二審訴訟費用均由
    被上訴人負擔。
二、陳述：除與原判決記載相同者外，補稱略以：
（一）上訴人先位聲明係主張被上訴人虛偽通謀意思表示，請求
      確認贈與關係不存在，但如認定係真正成立贈與關係時，
      因有損害債權，乃預備聲明請求撤銷。
（二）上訴人於民國（下同）89年8月30日向被上訴人丙○○購
      買大埤段1632-4、1632-5、1632-6地號等3筆土地，已於
      80年12月20日經雲林縣政府公告為區段徵收，被上訴人丙
      ○○為土地所有權人，對於公告區段徵收至成立買賣已有
      9年，不可謂不知，且在公告區段徵收時，大埤鄉公所曾
      於85年6月3日召開區段徵收作業說明會，邀請地主參加，
      而被上訴人丙○○亦有參加出席並簽名於會議紀錄，當時
      縣政府張守發股長亦有說明區段徵收之意義及法令依據何
      在，與會之地主有主張分回面積太少，如改為政府40%，
      地主60%，較為合理，及是否可考慮以市地重劃取代區段
      徵收云云，有雲林縣大埤鄉公所於91年9月3日以埤鄉建字
      第9100009301號函檢送之說明會紀錄可據，應可認當時地
      主已充分瞭解區段徵收之意義，亦有充分之討論，是被上
      訴人丙○○既明知上訴人係以建築之目的購買土地，其未
      告知該土地實施區段徵收此影響土地得否建築及建築面積
      多寡等之重大影響及上訴人買受意願事項，顯係故意不告
      知瑕疵（參見鈞院91年度重上字第64號請求返還價款事件
      判決第35頁）。
（三）上訴人於原審對於大埤鄉公所請求國家賠償事件（原審90
      年度國字第 5號）係就大埤鄉公所對於核發之「都市計畫
      土地使用分區證明書」（下稱使用分區證明書）漏未加註
      「區段徵收」，此與買賣契約能否解除、返還價款無關，
      故在該案未予舉證。另在請求返還價款事件，則係強調上
      訴人購買土地當時之目的在於建蓋房屋，惟申請建造執照
      被駁回，乃請求解除契約返還價款，主要在於能否蓋建房
      屋之爭執而已，與脫產無關，故未強調建造執造申請被駁
      回之初有前去找地主理論之事實，但依常理判斷，買地建
      屋卻無法建築，豈有不找地主理論之理？原判決僅以上訴
      人及證人在前案未有如此論述，即認定上訴人所主張有找
      被上訴人丙○○夫妻理論之真實性可疑，自有未洽。此亦
      有仲介人陳立錫於原審之供稱：「……後來89年底、90年
      1月時原告（即上訴人，下同）及去找我，向我說不能蓋
      房屋……所以就在國曆90年1月底，我與原告及陳清榮去
      找地主，當時地主夫婦都在場，見面時我問為何不能建屋
      ？地主夫婦說：他們也不知道為何不能建房屋」；另仲介
      人陳清榮之供稱：「……後來買主有對我說，他們去縣政
      府辦，但被駁回，我與買主及陳立錫於民國90年農曆過年
      後，年初七、八去地主家的，去時買主及陳立錫及地主夫
      婦在場，我們討論為何不能建屋？」等語，可資參照。
（四）本件被上訴人丙○○於知悉建照申請被駁回後，即將系爭
      1632、1632-3地號土地贈與被上訴人乙○○，被上訴人乙
      ○○於返還價款案件二審判決敗訴後，就系爭1632地號土
      地與其所有之1696地號土地共同設定抵押權予被上訴人甲
      ○○，之後又於本件原審審理中將系爭1632地號土地出售
      予賴敏堅，而將所得款320萬元清償於被上訴人甲○○，
      綜上所述，係屬各階段之一連貫脫產行為，原判決未予斟
      酌，遽予認定上訴人對於被上訴人乙○○並無債權存在，
      不得請求被上訴人甲○○返還受償之320萬元，其認定顯
      有違誤。
（五）按夫妻間之贈與，除有損害債權人債權情形外，雖尚無明
      文禁止，但應斟酌是否有故意損害上訴人之債權為目的：
    1.大埤段1632、1632-3地號土地，被上訴人乙○○於90年3
      月8日受丙○○之贈與，係在上訴人申請建照被駁回於90
      年1月31日偕同介紹人陳清榮、陳立錫向丙○○理論之後
      ，顯屬故意。
    2.被上訴人乙○○有參與買賣過程，與被上訴人丙○○一起
      討論價錢，且一起收錢，並表明出售之土地可供建築，且
      在買賣契約書上賣主欄丙○○下方被上訴人乙○○有簽名
      ，就此，據陳立錫於93年3月11日偵查中供稱：「因為在
      談時丙○○、乙○○夫婦均在場，收錢他們夫婦也有一起
      收錢，所以乙○○也有一起簽名」；張麗秀亦於同日供稱
      ：「因為乙○○在土地買賣過程中都有參與，價錢是他與
      丙○○一起討論，且我們不知道土地實際是何人的財產，
      請乙○○簽名表示他有同意」，足見被上訴人乙○○明瞭
      買賣之過程，而與被上訴人丙○○有意思之聯絡及行為之
      分擔。
    3.大埤段1632、1632-3地號土地係丙○○僅有之財產，係為
      避免將來被求償，所成立之贈與登記，自始即屬無效或得
      撤銷之行為，而以夫妻贈與登記脫產，既無庸另找第三人
      ，亦無須被課徵增值稅，此乃為最簡便之方式。
    4.被上訴人主張丙○○與乙○○間之贈與係屬真意，上訴人
      應予舉證係屬非真意之表示與為非真意之合意，且主張其
      贈與之動機係因出售予上訴人之土地，被上訴人乙○○嫌
      價錢太低云云。但查，倘如其所云，買賣係成立於89年8
      月30日，為何於建照被駁回，上訴人找其理論後，始於90
      年3月8日為贈與登記？況且為何被上訴人乙○○生氣，被
      上訴人丙○○即須將其名義之土地贈與登記予乙○○？難
      以自圓其說，且其動機違反論理法則，故其主張有贈與真
      意之合致，顯不可採，應係損害債權為目的之通謀虛偽意
      思表示。
（六）被上訴人主張於90年3月8日被上訴人丙○○贈與系爭土地
      予被上訴人乙○○，在此之前未對上訴人負有債務，上訴
      人對被上訴人丙○○之返還價款之債權，依原審認定係於
      91年6月11日解除契約時才發生，故夫妻間贈與時，上訴
      人尚非債權人，不得行使撤銷權云云。但查，通謀虛偽意
      思表示而成立之贈與，自始無效，而詐害債權於行為時，
      上訴人即有撤銷權，隨時可請求其法律關係不存在或予以
      撤銷，無待於返還價款訴訟時聲明解約經法院判決確認債
      權存在，始可行使。
（七）被上訴人乙○○與甲○○虛偽設定抵押權600萬元，意圖
      損害上訴人權益，除引用刑事起訴書立證要旨所載外，再
      補述如下：
    1.被上訴人甲○○在雲林縣大埤鄉農會之存摺內，分別於92
      年1月2日存入現金220萬元，同年1月3日存入現金210萬元
      。據被上訴人之配偶張清財在偵查中供稱：「我在89年間
      有賣了一筆地700多萬元，而有部分3、4百萬的現金都放
      在家裡預備生意週轉，其中有1筆150萬元放在我大埤農會
      的定存，92年1月初我太太對我說他朋友作生意失敗要借
      錢」等語，依一般經驗法則，豈有3、4百萬元現在放在家
      裡做為生意週轉，顯係違反常理。
    2.被上訴人甲○○在偵查中供稱：借600萬給乙○○，沒有
      約定什麼時候還錢，等到賣掉2筆抵押的土地出售後償還
      ，契約到期時給付利息等語。但依一般經驗法則，借款必
      有約定償還期間，而利息必係自始一次給付或按月給付，
      不可能於契約到期時始給付利息之理，其所供顯然違反常
      理。
（八）末者，上訴人因大埤鄉公所核發之使用分區證明書有所遺
      漏，先對之提起國家賠償，嗣基於買賣擔保責任，向被上
      訴人丙○○請求價款之返還，訴訟上之先後順序，不得由
      被上訴人主張未先向其請求即認為並無擔保責任。
三、證據：除援用原審之立證方法外，補提刑事判決部分影本1
    紙、區段徵收說明會影本1份為證，並聲請調取本院94年度
    上易字第328號丙○○等人偽造文書案件卷及請求訊問簡永
    仁。
乙、被上訴人方面：
一、聲明：（一）駁回上訴。（二）第二審訴訟費用由上訴人負
    擔。
二、陳述：除與原判決記載相同者外，補稱略以：
（一）被上訴人丙○○在89年8月30日出售大埤段1632-4等3筆土
      地予上訴人時，主觀上，即認為大埤段1632-4、1632-5、
      1632-6地號 3筆土地是建地可以供建築之用，蓋被上訴人
      丙○○及乙○○及其子於系爭3筆土地買賣時，共約有10
      筆土地分散在大埤鄉。被上訴人丙○○是一個家庭主婦並
      未在外上班工作，又已六十幾歲，識字不多、見識不廣之
      老婦人，實在不知道系爭3筆土地業於80年12月26日經雲
      林縣政府公告區段徵收，更不知有法律規定在區段徵收完
      成前，依法不能申請建築之事，且因為被上訴人丙○○是
      一個鄉下老婦，根本不可能會去參加85年6月3日大埤鄉公
      所舉行之區段徵收作業說明會，更不可能在會中發言，因
      此說明會記錄上「丙○○」之簽名並非被上訴人丙○○或
      其夫乙○○所書寫；又依證人戊○○所證述，這個區段徵
      收案子也沒有成立；因此縱然假設被上訴人丙○○有參加
      此區段徵收作業說明會，但因區段徵收案子也沒有成立，
      則被上訴人丙○○必認其所有之土地勿庸區段徵收，是以
      被上訴人丙○○絕更無故意隱瞞系爭3筆土地於區段徵收
      完成前不能蓋房子之事。
（二）上訴人自起訴即以其於90年1月31日即90年農曆春節初五
      過後，就所購買上開1632-4等3筆土地不能建築情事，與
      證人陳清榮、陳立錫等前往被上訴人丙○○、乙○○住處
      理論，並以證人陳清榮、陳立錫於原審證稱於斯時有一同
      前往被上訴人丙○○、乙○○住處為證，而主張被上訴人
      丙○○於90年3月8日將所有系爭1632、1632-3地號土地，
      贈予被上訴人乙○○之行為為通謀虛偽之意思表示。然：
    1.上訴人於90年1月31日即90年農曆春節初五過後，並未與
      證人陳清榮、陳立錫等前往被上訴人丙○○、乙○○住處
      理論；若有，上訴人即不會先對大埤鄉公所先提出國家賠
      償之訴（原審90年度國字第5號國家賠償案件），而會直
      接對被上訴人丙○○、乙○○提起民刑事訴訟才對。再者
      ，從上訴人對大埤鄉公所提出之國家賠償之訴及對被上訴
      人丙○○提出之返還價款之訴中，（原審91年度重訴字第
      72號、鈞院91年度重上字第64號返還價款案件），皆未見
      上訴人曾主張過伊及介紹人陳清榮、陳立錫於90年農曆春
      節元月初五過後，因縣政府不核准建照而去找過被上訴人
      丙○○夫妻詢問之事，可見此事是於本件訴訟為了主張被
      上訴人丙○○於90年3月8日登記（原因發生日為90年2月
      21日）土地予被上訴人乙○○是通謀為虛偽意思表示而捏
      造的。
    2.再，縱認上訴人主張伊及介紹人陳清榮、陳立錫於90年農
      曆春節初五過後，因縣政府不核准建照而去找被上訴人丙
      ○○夫妻詢問之事為真，但觀陳清榮、陳立錫於原審所證
      述內容，亦非是去通知被上訴人丙○○、乙○○要解除買
      賣契約返還價金，亦非通知要對被上訴人丙○○乙○○提
      起詐欺請求損害賠償之訴訟。此從上訴人係至90年3月8日
      被上訴人丙○○將土地贈與登記被上訴人乙○○後，將近
      1年5個月後之91年6月6日始對被上訴人丙○○起訴請求返
      還買賣價款，並以該起訴狀繕本之送達為解除買賣契約之
      意思表示，以及至92年4月7日始對被上訴人丙○○、乙○
      ○等人提起刑事告訴等情，亦徵綦詳。
（三）最高法院48年台上字第29號判例著有：「第三人主張表意
      人與相對人通謀而為虛偽意思表示者，該第三人應負舉證
      之責。」又最高法院62年台上字第316號著有判例：「所
      謂通謀為虛偽意思表示，乃指表意人與相對人互相故意為
      非真意之表示而言，故相對人不僅須知表意人非真意，並
      須就表意人非真意之表示相與為非真意之合意，始為相當
      ，若僅一方無欲為其意思表示所拘束之意，而表示與真意
      不符之意思者，尚不能指為通謀而為虛偽意思表示。」，
      綜合此二則判例意旨，可知上訴人須就被上訴人丙○○在
      90年3月8日將大埤段1632、1632-3地號2筆土地，以贈與
      為原因登記移轉所有權予被上訴人乙○○事件中，去證明
      被上訴人丙○○、乙○○2人間就「贈與」、「受贈」互
      相故意為非真意之表示，並就非真意之表示相與為非真意
      之合意，才能主張被上訴人丙○○贈與土地予被上訴人乙
      ○○是通謀而為虛偽意思表示。同理，就被上訴人乙○○
      於92年1月6日以大埤段1632、1696地號2筆土地設定600萬
      元之抵押權，向被上訴人甲○○借款600萬元之事件中，
      上訴人須證明被上訴人乙○○、甲○○就設定土地抵押權
      及借、貸600萬元之間互相故意為非真意之表示，且須證
      明被上訴人甲○○不僅知道被上訴人乙○○就設定土地抵
      押權及借款600萬元非真意，且是就該非真意之表示相與
      為非真意之合意，否則即不得任意指摘被上訴人乙○○以
      土地設定抵押權向被上訴人甲○○借款600萬元是通謀虛
      偽意思表示。
（四）然上訴人自提起本件訴訟以來，僅以被上訴人丙○○「贈
      與」土地予被上訴人乙○○，及被上訴人乙○○以土地設
      定抵押權向被上訴人甲○○借款600萬元，皆是為了要避
      免日後遭上訴人追償土地價金而要「脫產」，而認被上訴
      人丙○○「贈與」土地予被上訴人乙○○以及被上訴人乙
      ○○以土地設定抵押權向被上訴人甲○○借款皆為通謀虛
      偽意思表示。然而，上訴人並未證明被上訴人丙○○、乙
      ○○2人間就「贈與」意思表示、「受贈」意思表示互相
      故意為非真意之表示，並就非真意之表示相與為非真意之
      合意；上訴人亦未證明被上訴人甲○○不僅知道被上訴人
      乙○○就設定土地抵押權及借款600萬元非真意，且是就
      該非真意之表示相與為非真意之合意；既然上訴人未舉證
      ，因此上訴人不得主張被上訴人丙○○「贈與」土地予被
      上訴人乙○○，及被上訴人乙○○以土地設定抵押權向被
      上訴人甲○○借款600萬元皆是通謀為虛偽意思表示。
（五）被上訴人乙○○、丙○○係老夫老妻之關係，則就被上訴
      人丙○○「贈與」土地予被上訴人乙○○這件事，當然為
      真意之互相同意，絕無一方非真意之表示而另一方相與為
      非真意之合意。至於為何丙○○要將土地贈與予乙○○，
      則是「動機」之問題；而「動機」並非意思表示之一部分
      ，因此贈與法律行為是否為通謀虛偽意思表示，並非從「
      動機」去觀察判斷，即「贈與」本身是否通謀而為虛偽意
      思表示，應從贈與人之「贈與」意思表示及受贈者之「受
      贈」意思表示去觀察判斷是否非真意之表示且相與為非真
      意之合意。因此被上訴人乙○○、丙○○間之贈與法律行
      為之「動機」是否為了要避免日後遭上訴人追償土地價金
      而「脫產」，乃與贈與法律行為是否為通謀虛偽意思表示
      之判斷無關。況且，於90年3月8日被上訴人丙○○「贈與
      」土地予被上訴人乙○○時，上訴人對被上訴人丙○○並
      未有任何債權存在，被上訴人丙○○根本不必脫產。被上
      訴人丙○○處分其土地乃是其權利及自由。
（六）被上訴人丙○○在90年3月8日將大埤段1632、1632-3地號
      2筆土地 ，以贈與為原因登記移轉所有權予被上訴人乙○
      ○，「動機」並非如上訴人所言為避免日後遭上訴人追償
      土地價金而要「脫產」，而是因89年8月30日丙○○將雲
      林縣大埤鄉○○段1632-4等3筆土地以每坪35,000元出賣
      予上訴人，被乙○○嫌太低，乙○○生氣，丙○○才將兩
      人共同出資買的而登記名下之大埤段1632、1632-3地號2
      筆土地以贈與為原因登記移轉所有權予乙○○，此有兩人
      在上訴人對被上訴人丙○○、乙○○2人提出告訴後，檢
      察官第一次傳訊被上訴人丙○○、乙○○2人，而在隔離
      訊問下所做的筆錄可憑；因此被上訴人丙○○有贈與之真
      意而被上訴人乙○○有受贈之真意，因此並非通謀為虛偽
      意思表示；而登記原因為贈與，不必有價金之收受，因此
      絕非虛偽移轉登記。
（七）被上訴人甲○○是真的出借600萬元予乙○○而成為抵押
      權人，且被上訴人甲○○為善意第三人，亦不知被上訴人
      乙○○，丙○○與上訴人間有任何債權債務糾紛，因此不
      必與被上訴人乙○○就設定土地抵押權及借款600萬元之
      事而為通謀虛偽意思表示。而事實上被上訴人甲○○確有
      匯款600萬元至被上訴人乙○○在大埤鄉農會000890之帳
      戶內交付借款，且乙○○也領出去由其妻丙○○拿去還民
      間欠款，此為千真萬確；若上訴人無法證明被上訴人甲○
      ○出借之600萬元是由被上訴人乙○○或丙○○所提供，
      則不能否認本件設定抵押借款之真正，即被上訴人甲○○
      之出借予乙○○之600萬元如何籌措出來的，非上訴人或
      任何人所能過問。關於被上訴人乙○○於92年3月6日以大
      埤段1632、1696地號2筆土地設定600萬元之抵押權向被上
      訴人甲○○借款600萬元之事為真實，亦有臺灣高等法院
      臺南分院94年度上易字第328號刑事判決可參，茲引用之
      （參該判決書第10頁，標號三以下至第15頁）。
（八）被上訴人乙○○若真要以設定抵押權借款之方式脫產，則
      應以從被上訴人丙○○處受贈之大埤段1632、1632-3地號
      2筆土地去設定抵押權借款才是，但實際上被上訴人乙○
      ○是以受贈之大埤段1632號土地及自己原就所有之1696號
      土地設定抵押借款，顯然被上訴人乙○○是確實要設定抵
      押權借款而非要脫產；被上訴人甲○○並不知設定抵押登
      記之1632地號土地是由被上訴人丙○○移轉予被上訴人乙
      ○○，更不知上訴人有對被上訴人丙○○提起返還價款且
      於第二審勝訴之事；另被上訴人甲○○與被上訴人乙○○
      、丙○○並無特殊情誼，亦無必要配合被上訴人乙○○、
      丙○○脫產；因此被上訴人乙○○以大埤段1632、1696地
      號土地設定本金600萬元抵押權登記予被上訴人甲○○，
      而借款600萬元並非通謀為虛偽意思表示。
（九）民法第87條第1項規定：「表意人與相對人通謀而為虛偽
      意思表示者，其意思表示無效。但不得以其無效，對抗善
      意第三人。」；土地法第43條規定：「依本法所為之登記
      ，有絕對效力。」，又「土地法第43條所謂登記有絕對效
      力，係為保護第三人起見，將登記事項賦與絕對真實之公
      信力，故真正權利人祇許在未有第三人取得權利前，以登
      記原因無效或得撤銷為塗銷登記之請求，若至已有第三人
      本於現存之登記而為取得權利之新登記以後，則除得依土
      地法第68條規定請求損害賠償外，不得更為塗銷登記之請
      求，因之真正權利人對於第三人依此取得之不動產，訴請
      返還，自無法律上之根據。」有最高法院41年度台上字第
      323號判例可參。準此，本件縱認90年3月8日被上訴人丙
      ○○贈與系爭大埤段1632、1632-3地號2筆土地予被上訴
      人乙○○是通謀為虛偽意思表示；然而，被上訴人乙○○
      於92年1月6日以大埤段1632、1696地號2筆土地設定600萬
      元之抵押權向被上訴人甲○○借款600萬元之時，系爭大
      埤段1632號土地登記所有權人為被上訴人乙○○，而被上
      訴人甲○○為善意第三人，因此該通謀虛偽意思表示之無
      效，不得對抗為善意第三人之被上訴人甲○○；另依土地
      法第43條之規定，被上訴人甲○○為善意第三人信賴土地
      之登記制度，而因被上訴人乙○○缺錢，又將所有之上揭
      大埤段1632、1696地號2筆土地設定抵押權供擔保，且當
      時有值600萬元以上，因此被上訴人甲○○才同意出借600
      萬元予乙○○，而實際上亦有出借600萬元予乙○○而登
      記為抵押權人；因此被上訴人甲○○依民法第87條第1項
      但書、土地法第43條登記有絕對效力等規定，縱認90年3
      月8日被上訴人丙○○贈與系爭雲林縣大埤鄉○○段1632
      、1632-3地號2筆土地予被上訴人乙○○是通謀為虛偽意
      思表示，就大埤段1632號土地而言仍不影響被上訴人甲○
      ○為登記抵押債權人之地位；因此被上訴人乙○○賣掉大
      埤段1632地號土地所得價款，當然須清償抵押權人甲○○
      ，抵押權人才會答應塗銷抵押權登記，故被上訴人甲○○
      有權受償320萬元及利息，故上訴人上訴請求被上訴人甲
      ○○將320萬元返還予被上訴人乙○○，由被上訴人乙○
      ○返還被上訴人丙○○並由上訴人代位受領，應無理由（
      此部分上訴人於原審並未為先位聲明，上訴後卻用為上訴
      之先位聲明，於法亦不合。）
（十）「債權人得依民法第244條規定行使撤銷權，以其債權於
      債務人為詐害行為時，業已存在者為限，若債務人為詐害
      行為時，其債權尚未發生，自不許其時尚非債權人之人，
      於嗣後取得債權時，溯及的行使撤銷權。」，有最高法院
      62年台上字第2609號判例可稽。經查，被上訴人丙○○將
      大埤段1632、1632-3地號2筆土地，以贈與為原因登記移
      轉所有權予被上訴人乙○○，乃是在90年3月8日完成，而
      乙○○以大埤段1632、1696地號2筆土地設定600萬元之抵
      押權向被上訴人甲○○借款600萬元，乃是於92年1月6日
      完成；而上訴人對被上訴人丙○○之請求返還價款之債權
      ，依原審認定是於91年6月11日解除契約時才發生；而上
      訴人對被上訴人乙○○至今並未有確定債權存在；因此，
      被上訴人丙○○將2筆土地於90年3月8日移轉登記所有權
      予被上訴人乙○○及被上訴人乙○○以自己所有之大埤段
      1632、1696地號土地設定600萬元之抵押權予甲○○時，
      因上訴人對被上訴人丙○○、乙○○之債權皆尚未發生，
      自不許其時尚非債權人之上訴人，於嗣後取得債權時（對
      被上訴人乙○○至今並未有確定債權存在），溯及的行使
      撤銷權，因此上訴人之上訴備位聲明應予駁回。
（十一）上訴人向被上訴人丙○○購買大埤段1632-4等3筆土地，
      乃是自行透過仲介、代書向大埤鄉公所查詢可供建築後才
      決定的。被上訴人丙○○並未施用詐術使上訴人陷於錯誤
      ，因此臺灣高等法院臺南分院94年度上易字第328號刑事
      判決認被上訴人丙○○並無詐欺情事，認事用法並無違誤
      。
三、證據：除援用原審提出者外，補提本院94年上易字第328號
    刑事判決影本為證。
丙、本院依職權向臺灣雲林地方法院函調90年度國字第5號國家
    賠償案歷審全卷、91年度重訴字第72號民事案歷審全卷、92
    年度執字第4644號民事執行案歷審全卷；向臺灣雲林地方法
    院檢察署函調92年度偵字第3457、4109號丙○○等偽造文書
    案歷審全卷。
    理  由
一、按於第二審訴之變更、追加，非經他造同意，不得為之。但
    民事訴訟法第255條第1項第2款至第6款情形，不在此限；民
    事訴訟法第446條第1項定有明文。經查，原審先位聲明第2
    項：「確認被上訴人丙○○與被上訴人乙○○間就坐落雲林
    縣大埤鄉○○段1632、1632-3地號土地所有權全部，以斗南
    地政事務所90年南資字第011020號收件，於90年3月8日登記
    之贈與關係不存在，被上訴人乙○○應將上開2筆土地所有
    權贈與登記塗銷。」、備位聲明第2項：「被上訴人丙○○
    與被上訴人乙○○就坐落雲林縣大埤鄉○○段1632、1632-3
    地號土地所有權全部，以斗南地政事務所90年南資字第0110
    20號收件，於90年3月8日所為之贈與登記行為應予撤銷，被
    上訴人乙○○應塗銷上開土地贈與登記。」，因原請求塗銷
    贈與之土地為1632、1632-3地號2筆土地，在原審進行中，
    被上訴人乙○○已將其中一筆土地（1632地號）出售予賴敏
    堅，僅剩下1632-3地號土地，故於本院審理時變更其先位聲
    明：「(二)確認被上訴人丙○○與被上訴人乙○○間就坐落雲
    林縣大埤段1632-3地號、田、面積475平方公尺土地所有權
    全部，以斗南地政事務所90年南資字第011020號收件，於90
    年3月8日登記之贈與關係不存在，被上訴人乙○○應將上開
    土地所有權贈與登記塗銷。」、備位聲明：「(二)被上訴人丙
    ○○與被上訴人乙○○間就坐落雲林縣大埤鄉○○段1632-3
    地號、田、面積475號平方公尺土地所有權全部，以斗南地
    政事務所90年南資字第011020號收件，於90年3月8日所為之
    贈與登記行為應予撤銷，被上訴人乙○○應塗銷上開土地贈
    與登記。」，並就1632地號土地之請求於先位聲明變更為：
    「(三)被上訴人甲○○應將新台幣320萬元返還予被上訴人乙
    ○○，由被上訴人乙○○還予被上訴人丙○○，並由上訴人
    代位受領之。」，經核屬民事訴訟法第255條第1項第4款因
    情事變更而以他項聲明代最初之聲明主張應受判決事項之聲
    明，依前揭之說明，自屬無礙，應予准許，合先敘明。
二、上訴人起訴主張：被上訴人乙○○、丙○○夫妻明知大埤段
    1632之4等3筆土地，業經雲林縣政府於80年12月26日公告區
    段徵收，於區段徵收完成前，不能申請建築，竟基於為自己
    不法所有意圖，故意不將上情告知欲購買上開土地供建築之
    上訴人，致上訴人以每坪35,000元、總價1,365萬元之價格
    買受，並付清價款，及完成所有權移轉登記。惟當上訴人提
    出建造執照申請，卻遭雲林縣政府駁回，經向發給該等土地
    使用分區證明書之大埤鄉公所請求國家賠償，亦遭拒絕，遂
    於90年1月31日與仲介人陳清榮、陳立錫向被上訴人乙○○
    、丙○○夫婦理論，爾後，於90年3月8日被上訴人丙○○將
    系爭1632、1632-3地號土地，贈與登記予被上訴人乙○○；
    於92年1月6日被上訴人乙○○以受贈之系爭1632地號，及被
    上訴人乙○○原有之1696地號等2筆土地，設定600萬元之抵
    押權予被上訴人甲○○；於93年7月13日被上訴人乙○○與
    賴敏堅就系爭1632地號土地簽訂買賣契約，並於93年8月11
    日辦畢所有權移轉登記。出售系爭1632地號土地後，被上訴
    人乙○○與被上訴人甲○○即塗銷該土地上之抵押權，被上
    訴人甲○○之抵押權則僅餘280萬元存於系爭1696地號土地
    。依上開事實，足認被上訴人等間之贈與、設定抵押權及買
    賣等行為，顯係基於通謀虛偽之意思表示，應屬無效，該等
    登記並均應予塗銷。縱認被上訴人等人之行為非屬通謀虛偽
    之意思表示，惟被上訴人丙○○與被上訴人乙○○間之贈與
    為無償行為，且伊等又均明知有害於上訴人之債權，上訴人
    自得依民法第244條第1項規定訴請撤銷；另被上訴人乙○○
    與甲○○間之抵押權設定既屬虛偽，則被上訴人甲○○即不
    應受領被上訴人乙○○之清償，是被上訴人甲○○應將受領
    之320萬元返還予被上訴人乙○○，因被上訴人乙○○出售
    之系爭1632地號土地係基於被上訴人丙○○之贈與而來，該
    贈與既屬惡意，故被上訴人乙○○自應再將該款項返還予被
    上訴人丙○○，並均應由上訴人代位受領等語。因而求為命
    ：(一)先位聲明：(1)確認被上訴人乙○○與原審被告賴敏堅間
    就坐落雲林縣大埤鄉○○段1632地號土地所有權全部，以斗
    南地政事務所93年南資字第044260號收件，於93年8月11日
    登記之買賣關係不存在，原審被告賴敏堅應將上開土地所有
    權買賣登記塗銷。(2)確認被上訴人丙○○與被上訴人乙○○
    間就坐落雲林縣大埤鄉○○段1632、1632之3地號土地所有
    權全部，以斗南地政事務所90年南資字第011020號收件，於
    90 年3月8日登記之贈與關係不存在，被上訴人乙○○應將
    上開2筆土地所有權贈與登記塗銷。(3)確認被上訴人乙○○
    與被上訴人甲○○間就坐落雲林縣大埤鄉○○段1696地號土
    地，以斗南地政事務所92年南資字第000280號收件，於92年
    1月6日登記280萬元第1順位抵押關係不存在，被上訴人甲○
    ○應將上開土地抵押權登記塗銷。(4)被上訴人乙○○就被上
    訴人丙○○應給付上訴人之9,160,355元及自93年3月31日起
    至清償日止按週年利率5%計算之利息，應連帶給付。(二)備位
    聲明：(1)被上訴人乙○○與原審被告賴敏堅間就坐落雲林縣
    大埤鄉○○段1632地號土地所有權全部，以斗南地政事務所
    93年南資字第044260號收件，於93年8月11日登記之買賣登
    記行為應予撤銷，原審被告賴敏堅應塗銷上開土地買賣登記
    。(2)被上訴人丙○○與被上訴人乙○○就坐落雲林縣大埤鄉
    ○○段1632、1632-3地號土地所有權全部，以斗南地政事務
    所90年南資字第011020號收件，於90年3月8日所為之贈與登
    記行為應予撤銷，被上訴人乙○○應塗銷上開土地贈與登記
    。(3)被上訴人乙○○與被上訴人甲○○間就坐落雲林縣大埤
    鄉○○段1696地號土地，以斗南地政事務所92年南資字第00
    0280號收件，於92年1月6日登記之280萬元第1順位抵押權設
    定登記行為應予撤銷，被上訴人甲○○應塗銷上開土地抵押
    權登記。(4)被上訴人甲○○應將320萬元返還予被上訴人乙
    ○○，被上訴人乙○○應返還予被上訴人丙○○，並均由上
    訴人代位受領。（上訴人就原審判決之先位聲明第1、3、4
    項，及備位聲明第1、3項敗訴部分，並未提起上訴，業已確
    定，合先敘明。）
三、被上訴人則以：被上訴人丙○○與乙○○為夫妻，因被上訴
    人乙○○嫌被上訴人丙○○前於89年8月30日出售上開大埤
    段1632之4等3筆土地予上訴人之價錢過低，致兩人失和，被
    上訴人丙○○乃將系爭1632、1632-3土地贈與被上訴人乙○
    ○，被上訴人丙○○有贈與之真意，被上訴人乙○○亦有受
    贈之真意，並非通謀虛偽。且被上訴人丙○○於贈與土地予
    被上訴人乙○○當時，並未積欠上訴人債務，無為逃避強制
    執行而虛偽贈與土地予被上訴人乙○○之必要。又上訴人雖
    先主張於90年農曆春節初五過後，後又稱係於90年1月31日
    由介紹人陳清榮、陳立錫陪同找過被上訴人丙○○夫妻理論
    土地不能建築之事，然並無此事。次者，被上訴人甲○○因
    被上訴人乙○○、丙○○缺錢，又可提供系爭1632及1696地
    號等2筆設定抵押權供擔保，乃同意借款予被上訴人乙○○
    ，為此，被上訴人甲○○於92年1月7日轉帳600萬元至被上
    訴人乙○○設於大埤鄉農會帳號000890之帳戶，足證其間有
    借貸關係存在。再者，被上訴人乙○○於93年7月13日將系
    爭1632地號土地，以總價3,215,575元之價格，售予原審被
    告賴敏堅，原審被告賴敏堅就伊之應付款項，則於同日及93
    年8月13日分別轉帳30萬元、2,915,575元至被上訴人乙○○
    設於大埤鄉農會之上開帳戶，是被上訴人乙○○與原審被告
    賴敏堅就系爭1632地號土地之買賣為真正。又，被上訴人甲
    ○○既借款予被上訴人乙○○，則於被上訴人乙○○出售系
    爭1632地號土地後，因被上訴人甲○○為該土地之抵押權人
    ，被上訴人乙○○賣地，自應優先清償被上訴人甲○○，被
    上訴人甲○○始有答應塗銷其上之抵押權，被上訴人甲○○
    為有權受償。另外，上訴人請求被上訴人丙○○應返還價款
    事件（原審91年度重訴字第72號、本院91年度重上字第64號
    民事事件），係至最高法院於92年4月間駁回被上訴人丙○
    ○之上訴後（最高法院92年台上字第629號裁定），始告確
    定，亦即上訴人對被上訴人丙○○之價款返還債權至此才確
    定存在，而被上訴人丙○○係於90年3月8日即將系爭1632、
    1632之3地號土地贈與被上訴人乙○○，是上訴人自不得行
    使民法第244條第1項之撤銷權；另上訴人對被上訴人乙○○
    至今則無確定債權存在，則上訴人之將系爭1632、1696地號
    土地設定抵押權予被上訴人甲○○，及出售系爭1632地號土
    地予原審被告賴敏堅，並無害於上訴人之權利，其請求撤銷
    為無理由。末者，於本件1632-4等3筆土地買賣契約簽約之
    前，被上訴人乙○○與上訴人均未見面，且出售之上開土地
    ，亦係經上訴人方面向鄉公所查證過，認為可供建築，始予
    簽約，故此，若謂被上訴人丙○○、乙○○有共同詐欺上訴
    人，上訴人亦應從建照申請被駁回時，即知悉有侵權行為存
    在，然上訴人至93年4月14日始對被上訴人乙○○請求侵權
    行為之損害賠償，已逾2年之請求時效，被上訴人乙○○為
    時效抗辯等語，資為抗辯。
四、查上訴人與被上訴人丙○○就上開1632-4等3筆土地於89年8
    月30日簽訂之不動產買賣契約書為真正，被上訴人乙○○並
    於該契約書賣主欄下簽名；另該等土地於出售前為被上訴人
    丙○○所有，簽約後，並於89年9月21日辦畢所有權移轉登
    記；上訴人就上開買受之土地，以不能建築存有物之瑕疵為
    由，於91年6月6日對被上訴人丙○○起訴請求返還買賣價款
    ，並以起訴狀之送達為解除契約之意思表示之通知，該起訴
    狀繕本於91年6月11日送達被上訴人丙○○。上訴人上開返
    還買賣價款事件經判決確定後，經上訴人聲請強制執行被上
    訴人丙○○之財產，執行結果被上訴人丙○○之未償餘額尚
    有9,160,355元，及自93年3月31日起至清償日止按週年利率
    5%計算之利息，此有不動產買賣契約書影本1份、土地謄本1
    份、原審91年度重訴字第72號返還價款事件起訴書1份及送
    達證書1紙、債權憑證1份可憑（參見原審91年重訴字第72號
    卷第10至13頁背面、第13至15頁、第3至6頁、第23頁、原審
    92 年度執字第4644號卷第177至178頁），且為當事人所不
    爭執（本院卷第115頁），堪信為真。
五、兩造就先位請求之主要爭點，在於(一)被上訴人丙○○將系爭
    1632、1632-3地號土地贈與被上訴人乙○○，是否為通謀虛
    偽之意思表示？(二)被上訴人就出售上開1632-4等3筆土地，
    對上訴人是否構成詐欺而應負損害賠償責任？(三)上訴人請求
    被上訴人甲○○應將320萬元返還予被上訴人乙○○，由被
    上訴人乙○○還予被上訴人丙○○，並由上訴人代位受領之
    ，有無理由？茲分述如下：
（一）於被上訴人丙○○贈與系爭土地予被上訴人乙○○之行為
      ，是否為通謀虛偽之意思表示部分：
    1.按確認法律關係之訴，非上訴人有即受確認判決之法律上
      利益者，不得提起之。民事訴訟法第247條第1項前段定有
      明文。又，所謂有即受確認判決之法律上利益，係指因法
      律關係之存否不明確，致上訴人在私法上之地位有受侵害
      之危險，而此項危險得以對於被上訴人之確認判決除去之
      者而言，故確認法律關係成立或不成立之訴，苟具備前開
      要件，即得謂有即受確認判決之法律上利益，縱其所求確
      認者為他人間之法律關係，亦非不得提起。最高法院著有
      42年台上字第1031號判例可資參循。本件上訴人請求確認
      被上訴人丙○○贈與系爭1632及1632-3地號土地予被上訴
      人乙○○之行為，為通謀虛偽之無效意思表示，雖屬他人
      間之法律關係，但因上訴人上開主張，為被上訴人丙○○
      、乙○○所否認，且被上訴人丙○○出售上開1632-4等3
      筆土地予上訴人，經上訴人解除買賣契約後，被上訴人丙
      ○○尚負有應給付9,160,355元，及自93年3月31日起至清
      償日止按週年利率5%計算之利息之義務，於此情形，被上
      訴人丙○○之系爭贈與行為有效與否，關涉上訴人得否本
      於其上開債權而對系爭土地聲請強制執行。準此，被上訴
      人丙○○、乙○○間之贈與法律關係有效與否，至關上訴
      人上開債權之能否實現，亦即上訴人能否本於被上訴人丙
      ○○之債權人之私法上地位，聲請強制執行系爭土地之權
      益有受侵害之危險，且此危險，得對被上訴人丙○○、乙
      ○○以確認判決除去。故此，足認上訴人對被上訴人丙○
      ○、乙○○間之贈與行為，提起本件確認之訴，具有即受
      確認判決之法律上利益。
    2.次按，當事人主張有利於己之事實者，就其事實有舉證之
      責任。民事訴訟法第277條前段定有明文。且按，當事人
      主張有利於己之事實者，就其事實有舉證之責任，如不能
      舉證或其所舉證據不能證明其所主張事實之存在，則不問
      被上訴人之反證如何，均應將其訴予以駁回。又：民法第
      87條第1項所謂通謀虛偽意思表示，乃指表意人與相對人
      互相故意為非真意之表示而言，故相對人不僅須知表意人
      非真意，並須就表意人非真意之表示相與為非真意之合意
      ，始為相當，若僅一方無欲為其意思表示所拘束之意，而
      表示與真意不符之意思者，尚不能指為通謀而為虛偽意思
      表示，在贈與契約，亦不能僅因契約當事人間有特殊親誼
      關係，即謂該贈與係通謀虛偽成立。原審謂上訴人未能舉
      證證明，僅以系爭贈與契約與常情不合為由，主張各該契
      約係出於通謀虛偽意思表示，為無可取，因而為上訴人敗
      訴之判決，洵無違誤。最高法院86年度台上字第3865號等
      判決足資參照。
    3.上訴人固以其於90年1月31日即90年農曆春節初五過後，
      就所購買上開1632之4等3筆土地不能建築情事，與證人陳
      清榮、陳立錫等前往被上訴人丙○○、乙○○住處理論，
      並以證人陳清榮、陳立錫於原審證稱於斯時有一同前往被
      上訴人丙○○、乙○○住處為證，而主張被上訴人丙○○
      於90年3月8日將所有系爭1632、1632-3地號土地，贈與被
      上訴人乙○○之行為為通謀虛偽之意思表示。惟為被上訴
      人丙○○、乙○○所否認，並以上開情詞置辯。經查：即
      使上訴人及證人陳立錫、陳清榮確實於當年農曆春節初五
      過後，曾至被上訴人丙○○、乙○○住處，惟其等會面談
      論之內容，依證人陳立錫所稱為：「見面時我問：為何不
      能建屋？地主夫婦說他們也不知道為何不能建屋。後來我
      們說要查清看看就離開了。」及證人陳清榮證稱：「我們
      討論為何不能建屋？但沒有結論，後來我們就離開了。」
      等語（見原審卷第240、245頁），亦即其等談論之內容，
      僅係上開1632-4等3筆土地為何不能建屋等情，而未包括
      上訴人有向被上訴人丙○○為解除上開買賣契約之意思表
      示，或上訴人欲對被上訴人丙○○、乙○○就上開買賣提
      出刑事告訴以及請求損害賠償等項。此從上訴人係直至近
      1年5個月後之91年6月6日始對被上訴人丙○○起訴請求返
      還買賣價款，並以該起訴狀繕本之送達為解除買賣契約之
      意思表示，以及至92年4月7日始對被上訴人丙○○、乙○
      ○等人提出刑事告訴等情，益徵其詳。準此，在被上訴人
      丙○○上開買賣契約已履行完畢（89年9月21日辦畢所有
      權移轉登記），且當時亦未對上訴人負有債務之情形下，
      自難遽認被上訴人丙○○有虛偽移轉伊所有系爭1632、16
      32-3等土地予被上訴人乙○○之動機。何況，僅憑上訴人
      所主張之「被上訴人丙○○、乙○○為夫妻」；「曾就購
      買土地不能建築情事，與被上訴人丙○○、乙○○理論」
      等間接事實，本於推理之作用，仍不足以證明被上訴人丙
      ○○、乙○○就系爭1632、1632-3等土地之贈與，存有互
      相故意為非真意之「贈與」與「受贈」等之意思表示。從
      而，上訴人既未能就系爭贈與為通謀虛偽舉證以實其說，
      則其僅以臆測為根據，就待證事實為推定之判斷，於法無
      據，自無可採。
（二）關於被上訴人對於上訴人是否成立詐欺部分：
    1.再按，當事人主張其意思表示係因被詐欺而為之者，應就
      其被詐欺之事實，負舉證之責任。又，被詐欺而為意思表
      示者，其主張被詐欺而為表示之當事人，應就此項事實，
      負舉證之責任。亦即主張意思表示被詐欺之人，應就他人
      如何欲其陷於錯誤，故意示以不實之事，令其因錯誤而為
      意思表示之事實，負舉證之責任。最高法院分別著有21年
      上字第2012號、44年台上字第75號判例及72年度台上字第
      3526號判決意旨可資參照。
    2.上訴人主張其向被上訴人丙○○購買上開1632之4等3筆土
      地，因被上訴人丙○○、乙○○明知該等土地經雲林縣政
      府公告區段徵收不能建築，卻予隱瞞未告知，致其受詐欺
      而購買一節，固據上訴人提出不動產買賣契約書1件，並
      以證人陳立錫、陳清榮，以及承辦簽約事宜之代書張麗秀
      等人之證言為證，（見原審卷第13至16頁、第239至244頁
      、第244至249頁、第281至284頁）。惟被上訴人乙○○則
      以上開情詞置辯。經查：
      (1)上訴人於原審90年國字第5號國家賠償事件起訴時主張
        ：「一查坐落雲林縣大埤鄉○○段1632-4、1632-5、16
        32-6地號土地，原告係為建蓋房屋出售之目的而向丙○
        ○購買，但於購買前為明瞭確實能建築，乃要求出賣人
        提出使用分區證明書，經出賣人委託代書張麗秀向被告
        （大埤鄉公所）提出申請取得被告所核發之89年8月24
        日埤建都字第62號『雲林縣都市計畫土地使用分區證明
        書』，該證明書記載系爭土地係屬於住宅區，其中有關
        計畫書中特別土地使用規定之各項及備註欄均為空白，
        原告乃相信該公文書之記載，認為確屬住宅區可供建築
        之下，於89年8月30日……成交……三……一般人在購
        買土地前均先申請使用分區證明書，以明瞭是否可供建
        築之住宅區以及有無其他開發方式之計畫例如區段徵收
        ……等，為一般經驗法則所示……」等語（見該案卷第
        4、5頁）；另證人張麗秀於該案證稱：「（法官問：分
        區證明書是否你申請的？）是，仲介和原告等委託我申
        請的……我去領時我有問承辦小姐，土地可否建房子，
        她說可以。」、「我打電話問縣政府建管課主辦，分區
        證明書計畫書中特別土地使用規定如果是空白可不可以
        建房子……她說如果備註欄是空白的話是可以建房子…
        …我還另外一次打電話給鄉公所建設課，請教同樣的問
        題，均在契約尚未訂定之前。」等語（見該案卷81、82
        頁）。可見上訴人於購買上開1632-4等3筆土地之前，
        曾先行透過代書向大埤鄉公所申請使用分區證明書，及
        向雲林縣政府查詢過該等土地是否可供建築，經確定可
        供建築後，始決定購買。
      (2)關於被上訴人乙○○對於被上訴人丙○○出售上開1632
        -4等3筆土地之參與過程，被上訴人丙○○方面之仲介
        人即證人陳清榮於原審證稱：「80幾年時地主向我說其
        大埤鄉有土地要賣要我仲介……地主說：一塊是田地、
        一塊是道路用地、一塊是建地，買主去查說：他們只要
        買建地而已。從仲介到簽約將近1年，地主起先要全部
        賣包括田地及道路用地在內，1坪是要3萬元，後來買主
        說只要買建地，後來經過議價後以1坪35,000元成交，
        談好後才約時間簽約，簽約是到地主家……我們到時地
        主夫婦都在家，我們當時只有簽約及清點訂金……」、
        「我是到地主家與地主洽談的，價錢都是被告丙○○開
        的，我去時有好多次其先生都在場……決定是丙○○決
        定的。」等語（見原審卷第245、246頁），上訴人方面
        之仲介人即證人陳立錫則證稱：「於89年間陳清榮來找
        我說，大埤有地要賣，我就找上原告，原告問我說該土
        地可否建屋，我說我來問陳清榮看看，陳清榮說地主跟
        他說可以建屋，我就轉告原告……後來就約時間，我與
        斗南女代書及陳清榮及原告到地主家洽談……當時有談
        到要建房屋，被告丈夫說會很好賣，原告要求以後蓋房
        屋旁邊土地要讓他搭蓋工寮，地主夫婦說沒問題，當時
        地主夫婦都在場同意賣土地，地主夫婦都有在場點算原
        告支付的現金，後來簽約訂金算清楚，說按約履行，大
        家就離開地主的家。」等語（見原審卷第239、240頁）
        ，證人張麗秀則證稱：「簽約那天我們到丙○○的家裡
        ，當時買方與賣方對於價錢方面還在商討，當時在場的
        有丙○○、乙○○……在他們商談中有說買土地要蓋房
        屋……當時丙○○說1坪35,000元她先生乙○○同意賣
        ，談好後就簽約。」、「簽約過程乙○○、丙○○都有
        表示意見，除價錢以外其餘我不記得了。」等語（見原
        審卷第283、285頁）。亦即根據上開證人等之證言，至
        多僅能證明被上訴人乙○○「同意賣土地」、「參與協
        商買賣價格」、「簽約時參與點算訂金」，乃至於簽約
        當時，於在場人談及要建房屋時，回應「說會很好賣」
        等情而已，並無從證明被上訴人乙○○於「簽約之前」
        及「簽約當場」，有對上訴人表示上開1632-4等3筆土
        地，可供建築之積極詐欺行為存在。另，如上所述，上
        訴人於購買土地之前，已經透過代書向主管機關查明所
        購土地確定可供建築，則衡諸常理，於簽約當時，自無
        可能再就該等土地是否可供建築等情予以談論。再依證
        人戊○○（當時任大埤鄉公所建設課長）於本院審理時
        證稱：「……丙○○當時有無參加開會（區段徵收作業
        說明會），我不記得，是否為其簽名，我也不知道。」
        、「……這各區段徵收案子後來也沒有成立。」（見本
        院卷第170頁）。按此情形，被上訴人丙○○、乙○○
        應無可能於簽約當場，隱匿不告知區段徵收之情事，故
        意對上訴人示以該等土地可供建築之不實情事，而有使
        上訴人陷於錯誤致決意為購買意思表示之詐欺行為存在
        。上訴人雖又提出被上訴人丙○○之發言記錄以證明丙
        ○○有參與區段徵收作業說明會，然證人戊○○（當時
        任大埤鄉公所建設課長）於本院審理時已證稱：「……
        丙○○當時有無參加開會（區段徵收作業說明會），我
        不記得，是否為其簽名，我也不知道。」等語已如前述
        ，則尚難以會議記錄有丙○○之發言即認丙○○本人確
        有參加區段徵收作業說明會；況依證人戊○○所言該區
        段徵收案子後來亦未成立。
（三）上訴人請求被上訴人甲○○應將320萬元返還予被上訴人
      乙○○，由被上訴人乙○○還予被上訴人丙○○，並由上
      訴人代位受領之，亦無理由：
    1.被上訴人甲○○於92年1月7日自雲林縣大埤鄉農會000000
      0帳戶轉帳600萬元入上訴人乙○○於同農會000890之帳戶
      ，有被上訴存摺影本附卷可稽（原審一卷96、97頁），又
      被上訴人乙○○若真要以設定抵押權借款之方式脫產，則
      應以從被上訴人丙○○處受贈之大埤段1632、1632-3地號
      2筆土地去設定抵押權借款才是，但實際上被上訴人乙○
      ○是以受贈之大埤段1632號土地及自己原就所有之1696號
      土地設定抵押借款，顯然被上訴人乙○○確係要設定抵押
      權借款而非要脫產。被上訴人甲○○因匯款600萬元借予
      乙○○而成為抵押權人，並無不當。上訴人並未舉證證明
      其等間之借款及抵押權設定係屬虛偽，且上訴人亦未證明
      被上訴人甲○○係知情之惡意第三人，其主張被上訴人甲
      ○○與乙○○間之抵押權設定係屬通謀虛偽意思表示即無
      可採。
    2.被上訴人乙○○將大埤段1632地號土地以3,215,575元出
      賣予賴敏堅，賴敏堅於93年7月13日、同年8月13日分別轉
      帳30萬元、2,915,575元入被上訴人乙○○大埤鄉農會000
      0000號帳戶，有原審被告賴敏堅於大埤鄉農會之取款憑條
      、轉帳原審之存款收入傳票、存單存款新開戶收入傳票（
      原審二卷14至18頁）及被上訴人乙○○大埤鄉農會存摺影
      本（原審二卷24至25頁）為憑。又被上訴人乙○○於93年
      8月13日轉帳0000000元被上訴人甲○○予大埤鄉農會0000
      000帳戶以清償抵押借款，亦有被上訴人乙○○、甲○○
      之存摺影本可考（原審二卷24至27頁）。尚難認被上訴人
      乙○○與賴敏堅間買賣土地亦屬通謀虛偽意思表示而無效
      。
    3.既不能證明被上訴人丙○○將系爭1632、1632-3地號土地
      贈與被上訴人乙○○之行為，係屬通謀虛偽意思表示，且
      被上訴人乙○○亦未對上訴人負有債務，則被上訴人乙○
      ○將系爭1632地號土地出售予原審被告賴敏堅，以及將伊
      原有之系爭1696地號土地設定抵押予被上訴人甲○○，係
      被上訴人乙○○對伊財產之自由處分行為，並無不法，自
      非上訴人所得過問。被上訴人乙○○既對於被上訴人甲○
      ○負有債務，其將售地所得價金中部分清償被上訴人甲○
      ○之債務亦無可議之處。上訴人請求被上訴人甲○○應將
      320萬元返還予被上訴人乙○○，由被上訴人乙○○還予
      被上訴人丙○○，並由上訴人代位受領之即非正當。
（四）基上所述，上訴人之先位請求，為無理由，應予駁回。
六、兩造就備位請求之主要爭點，在於被上訴人丙○○將系爭16
    32、1632-3地號土地贈與被上訴人乙○○，是否有害於上訴
    人之債權？茲詳述如下：
（一）於被上訴人丙○○將系爭土地贈與被上訴人乙○○，是否
      有害於上訴人上訴人之債權部分：
    1.按債務人所為之無償行為，有害及債權者，債權人得聲請
      法院撤銷之，民法第244條第1項固定有明文。惟債權人得
      依本條規定行使撤銷權，以其債權於債務人為詐害行為時
      ，業已存在者為限，若債務人為詐害行為時，其債權尚未
      發生，自不許其時尚非債權人之人，於嗣後取得債權時，
      溯及行使撤銷權。最高法院著有62年台上字第2609號判例
      足資參循。
    2.上訴人固謂被上訴人丙○○與被上訴人乙○○就系爭1632
      、1632-3地號土地之贈與行為，有害於其債權，而主張依
      民法第244條第1項規定行使撤銷權云云。惟查，被上訴人
      丙○○前於89年8月30日售予上訴人之1632-4等3筆土地，
      業於89年9月21日移轉登記予上訴人指定之第三人王月瑛
      、歐建生所有，此有上訴人於返還價款事件提出附於原審
      91年度重訴字第72號卷之土地登記謄本可稽（該案卷第13
      至15頁）。至此，就該買賣關係而言，被上訴人丙○○給
      付特定物之義務已履行完畢。其後，上訴人雖以該等土地
      不能建築存有物之瑕疵為由，解除買賣契約，訴請返還買
      賣價款，然上訴人解除買賣契約意思表示之通知，係於91
      年6月11日到達被上訴人丙○○，並為兩造所不爭執，已
      如前述。按，契約經解除者，固然溯及訂約時失其效力，
      且受領之給付為金錢者，依民法第259條第2款規定並應附
      加自受領時起之利息償還之。惟在契約未經解除之前，被
      上訴人丙○○之受領並保有收受之價金，具有正當權源，
      故上訴人並無權利請求被上訴人丙○○返還前所受領之價
      金。據此，足認上訴人對於被上訴人丙○○之上開返還價
      款之債權，係始自91年6月11日解除契約時才發生。而本
      件被上訴人丙○○早於90年3月8日即將系爭1632、1632-3
      地號土地贈與被上訴人乙○○，亦即於被上訴人丙○○為
      系爭贈與之時，上訴人對被上訴人丙○○之返還價款債權
      ，尚不存在。揆諸最高法院62年台上字第2609號判例意旨
      ，上訴人請求撤銷被上訴人丙○○、乙○○間之系爭贈與
      行為，於法不合，即無足採。
（二）上訴人亦不得請求撤銷被上訴人乙○○、甲○○間之抵押
      權，及請求被上訴人甲○○返還受償之款項予被上訴人乙
      ○○，再由被上訴人乙○○返還予被上訴人丙○○；上訴
      人對於被上訴人乙○○並無債權存在，況縱認被上訴人丙
      ○○與乙○○間之贈與係屬通謀虛偽意思表示，惟撤銷詐
      害行為，在有償行為尚需證明第三人係出於惡意即知情而
      為買受，而被上訴人甲○○與乙○○設定抵押權及被上訴
      人乙○○與賴敏堅間之買賣土地均非出於通謀虛偽意思表
      示已如上述，則上訴人訴請撤銷被上訴人乙○○、甲○○
      間就系爭1696地號土地設定之抵押權，及請求被上訴人甲
      ○○應償還被上訴人乙○○給付之320萬元借款，再由被
      上訴人乙○○返還予被上訴人丙○○，並均由上訴人代位
      受領等節，均於法無據，不應准許。
七、綜上所述，上訴人本件先、備位請求，於法無據，且無理由
    ，均應予駁回。其假執行之聲請亦失所附麗，應併予駁回。
    原審為上訴人敗訴之判決，及駁回其假執行之聲請，並無不
    合。上訴意旨指摘原判決不當，求予廢棄改判，為無理由，
    應予駁回。
八、兩造其餘攻擊及防禦方法，核與判決結果不生影響，爰不逐
    一論述，併此敘明。
九、據上論結，本件上訴為無理由，依民事訴訟法第449條第1項
    、第78條，判決如主文。
中    華    民    國    95    年    5    月     9     日
                  民事第四庭  審判長法  官  王惠一
                                    法  官  王浦傑
                                    法  官  蘇重信
上為正本係照原本作成。
如對本判決上訴，須於判決送達後20日內向本院提出上訴狀，未
表明上訴理由者，應於上訴後20日內，向本院提出理由書（須附
繕本）。
中    華    民    國    95    年    5    月     9     日
                                   書記官  黃文生
                                              K


司法院資訊處製作；財團法人民間司法改革基金會備份。
